【裁判字號】    97,上易,3108
【裁判日期】    980602
【裁判案由】    偽造文書
【裁判全文】
臺灣高等法院刑事判決                97年度上易字第3108號
上  訴  人
即  被  告  丙○○
選任辯護人  郭芳宜律師
上列上訴人因偽造文書案件，不服臺灣臺北地方法院97年度易字
第1841號，中華民國97年11月14日第一審判決（起訴案號：臺灣
臺北地方法院檢察署96年度偵續字第637號），提起上訴，本院
判決如下：
    主  文
原判決撤銷。
丙○○無罪。
    理  由
一、公訴意旨如附件所示。
二、按犯罪事實應依證據認定之，無證據不得認定犯罪事實，刑
    事訴訟法第154條第2項定有明文。此所謂認定犯罪事實之證
    據，係指足以認定被告確有犯罪行為之積極證據而言，該項
    證據自須適合於被告犯罪事實之認定，始得採為斷罪資料；
    如未發現相當證據，或證據不足以證明，自不能以推測或擬
    制之方法，以為裁判之基礎，最高法院著有29年上字第3105
    號、40年台上字第86號判例可資參照。
三、檢察官起訴及原審認定被告犯罪無非以：系爭印文既非甲○○或丁○○所蓋，但卻由乙○○受被告指示提出，則本件應
    認：其若非被告親自所為，亦應係被告指示他人所為。被告
    因丁○○催還債款，知悉德安耳鼻喉科診所未來將有健保給
    付撥入，可作為償還債款之用，然因被告無法得到甲○○之
    印鑑章，只好盜刻系爭印章蓋印於系爭提款條以後，指示乙○○交付與丁○○，然因為不確定健保款項撥付的確切時間
    ，所以時間並未填寫。證人乙○○雖到庭證稱伊僅記得有拿
    存摺給丁○○，提款條部分沒印象云云，然而，若無蓋好印
    鑑之提款條，丁○○如何提款？故丁○○不可能僅接受存摺
    ；必係同時有提款條及存摺始有實益，證人乙○○對重要事
    實多避重就輕或諉稱不記得，所述亦與常情不合，不足採信
    等為其論據。
四、訊據上訴人即被告丙○○堅決否認有右揭犯行，辯稱：未將
    如附件所示之取款憑條交予丁○○，亦從未指示乙○○將系
    爭提款條交付與丁○○，且未偽刻「甲○○」之印鑑章，該
    提款條上「甲○○」之印文亦非其偽造等語。
五、經查：
（一）被告始終否認有偽造「甲○○」之印章、印文之犯行。
（二）證人丁○○於原審稱：提出之取款憑條係證人證人乙○○
      所轉交（見原審97年10月24日審判筆錄）；證人乙○○於
      原審證稱：僅有將存摺交予丁○○，惟不記得有交如附件
      所示取款憑條予丁○○之事等語（見原審97年10月24日審
      判筆錄）；惟證人乙○○於本院審理中證稱：並未有轉交
      空白取款憑條於丁○○之事，其曾經把德安的取款憑條，
      陪同丁○○到銀行領款，取款憑條上面除了蓋好大、小章
      之外，還有日期、金額、密碼（見本院審判筆錄）。證人
      乙○○於本院證述明確，本院認證人在本院之證述可採。
（三）證人丁○○提出之德安之取款憑條二紙，其上有「德安耳
      鼻喉科診所」之大章印文及「甲○○」印文，該提款條未
      記載金額、日期，且無密碼。證人丁○○於原審稱：我有
      去建國北路的台北富邦提款，結果不能提，銀行說印鑑不
      符，其是拿去銀行之本行領款所以不需要密碼（見原審97
      年10月24日審判筆錄）。惟依台北富邦銀行98年2月16日
      北富銀通管字第0980000519號函稱：「二、依本行與客戶
      之約定事項中，存摺類存款之客戶來行取款時，應出示存
      摺及填妥取款憑條上之要件（日期、帳號及大寫金額）並
      簽蓋原留印鑑始得辦理，故客戶持空白取款憑條來行辦理
      提款時本行將不予受理。三、本行櫃台人員受理客戶持本
      行存摺及取款憑條臨櫃提款時，須審視取款憑條要件是否
      齊全並核對簽蓋之原留印鑑無誤後始得辦理支付作業。四
      、另為便利客戶，存摺類存款之客戶得至本行任一營業單
      位臨櫃辦理提款，惟須於取款憑條上填寫全行收付密碼，
      以加強控管。故領款人持本行內湖分行帳戶存摺及填妥要
      項之取款憑條至本行建國分行提款時，另應填寫取款密碼
      始得提領款項，…。」由該函內容觀之，若無記載金額、
      日期，且無密碼，根本無從提示。是證人丁○○之此部分
      曾到銀行提示銀行告知印鑑不符證言，顯然不足採信。
（四）本案無任何證人目擊被告有偽造「甲○○」印章、及蓋用
      偽造「甲○○」印文之情事。
（五）末按，檢察官就被告犯罪事實，應負舉證責任，並指出證
      明之方法，刑事訴訟法第161條第1項定有明文。因此，檢
      察官對於起訴之犯罪事實，應負提出證據及說服之實質舉
      證責任。倘檢察官所提出之證據，不足為被告有罪之積極
      證明，或其闡明之證明方法，無從說服法院以形成被告有
      罪之心證，基於無罪推定之原則，自應為被告無罪判決之
      諭知。參照前開論述，檢察官此部分所提出之各項證據，
      顯尚有諸多合理性懷疑之存在，而未達於通常一般人均不
      致於有所懷疑，而得確信為真實之程度，自不足以說服法
      院形成被告丙○○涉犯偽造印文有罪之心證。從而，檢察
      官所提出之各項證據及所闡明之證明方法，既無從說服本
      院以形成被告丙○○涉犯偽造印文有罪之心證，依「罪證
      有疑、利於被告」之證據法則，即不得遽為不利於被告丙○○之認定。因之，本案之積極證據既尚不足為不利於被
      告丙○○涉犯偽造印文之認定。此外，本院復查無其他積
      極證據足資證明被告丙○○有何檢察官所指之偽造印文之
      犯行，不能證明其犯罪。
六、原審不察而為被告丙○○有罪之判決，尚有未洽。被告丙○○上訴意旨指摘原審為有罪原判決為不當，為有理由，應由
    本院將原判決撤銷改判，諭知被告無罪之判決。
據上論斷，應依刑事訴訟法第369條第1項前段、第364條、第301
條第1項前段，判決如主文。
本案經檢察官劉文水到庭執行職務。
中    華    民    國    98    年    6     月    2     日
                  刑事第一庭審判長法  官  葉騰瑞
                                  法  官  莊明彰
                                  法  官  王炳梁
以上正本證明與原本無異。
不得上訴。
                                  書記官  陳佳伶
中    華    民    國    98    年    6     月    2     日
附件：
臺灣臺北地方法院檢察署檢察官起訴書
                                    96年度偵續字第637號
    被      告  丙○○  男  54歲（民國○○年○○月○○日生）
                        籍設臺南市安平區○○○街71巷51號
                        現居臺北市大安區○○○路○段106號
                        4樓
                        國民身分證統一編號：Ｚ000000000號
上列被告因偽造文書案件，已經偵查終結，認為應提起公訴，茲
將犯罪事實及證據並所犯法條分敘如下：
         犯罪事實
一、丙○○於民國94年4月17日聘僱甲○○擔任德安耳鼻喉科診
    所（下稱德安診所，設臺北市○○區○○路4段8號1樓）之
    登記負責醫師，甲○○即於同年5月間以德安診所負責人之
    名義，向臺北富邦商業銀行內湖分行開設000000000000號帳
    戶（下稱系爭帳戶），作為中央健康保險局（下稱健保局）
    核撥看診健保給付之帳戶使用，並約定由丙○○保管該帳戶
    存摺及德安診所大章，甲○○則保管該帳戶負責人小章。嗣
    丙○○為向丁○○借款供診所經營周轉之用，需提供擔保，
    竟基於偽造印文之犯意，於同年6月間，在台北富邦銀行存
    摺類存款取款憑條（下稱系爭取款憑條）上，偽造「甲○○
    」之印文，並蓋用德安診所大章後，連同上揭帳戶存摺交予
    丁○○保管，致生損害於甲○○。
二、案經甲○○告訴及法務部調查局臺北市調查處移送偵辦。
         證據並所犯法條
一、證據清單及待證事實：
 ┌──┬───────────┬────────────┐
 │編號│   證  據  名  稱     │     待  證  事  實     │
 ├──┼───────────┼────────────┤
 │ 一 │被告丙○○之供述      │被告有僱用告訴人甲○○擔│
 │    │                      │任德安診所之登記負責醫師│
 │    │                      │，並開立上揭帳戶，由被告│
 │    │                      │保管存摺及德安診所大章，│
 │    │                      │告訴人保管負責人之小章，│
 │    │                      │被告有交付系爭帳戶存摺及│
 │    │                      │系爭取款憑條予證人丁○○│
 │    │                      │之事實。                │
 ├──┼───────────┼────────────┤
 │ 二 │告訴人甲○○之指訴    │上揭犯罪事實。          │
 ├──┼───────────┼────────────┤
 │ 三 │證人丁○○之證述      │系爭取款憑條是被告向證人│
 │    │                      │借款時，連同系爭帳戶存摺│
 │    │                      │一併交付之事實。        │
 ├──┼───────────┼────────────┤
 │ 四 │台北富邦銀行內湖分行96│系爭存款憑條上告訴人名義│
 │    │年12月14日北富銀內湖字│之印文與系爭帳戶印鑑卡不│
 │    │第9660033200號函、97年│符之事實。              │
 │    │1月15日北富銀內湖字第 │                        │
 │    │9760000600號函及所附更│                        │
 │    │換前後印鑑卡、系爭存款│                        │
 │    │憑條                  │                        │
 └──┴───────────┴────────────┘
二、核被告丙○○所為，係犯刑法第217條偽造、印章、印文罪
    嫌。偽造之「甲○○」印文，請依刑法第219條宣告沒收。
三、依刑事訴訟法第251條第1項提起公訴。
    此  致
臺灣臺北地方法院
中    華    民    國    97    年    5    月    30    日
                              檢  察  官  黃  于  真
本件正本證明與原本無異                                                                                              書  記  官                        附錄本案所犯法條全文
中    華    民    國    97    年    6    月    10    日
                              書  記  官  陳  詠  瑄
附錄本案所犯法條全文：
中華民國刑法第217條（偽造盜用印章印文或署押罪）
偽造印章、印文或署押，足以生損害於公眾或他人者，處3年以
下有期徒刑。
盜用印章、印文或署押，足以生損害於公眾或他人者，亦同。


司法院資訊處製作；財團法人民間司法改革基金會備份。
